【裁判字號】    91,交易,86
【裁判日期】    920904
【裁判案由】    過失傷害
【裁判全文】
臺灣宜蘭地方法院刑事判決                          九十一年度交易字第八六號
    公  訴  人  臺灣宜蘭地方法院檢察署檢察官
    被      告  乙○○
    選任辯護人  簡坤山
右列被告因過失傷害案件，經檢察官提起公訴（九十一年度調偵字第二０號），本院
判決如左：
    主  文
乙○○從事業務之人，因業務上之過失傷害人，處拘役貳拾日，如易科罰金，以參佰
元折算壹日。
    事  實
一、乙○○係任職於宜蘭縣蘇澳鎮公所清潔隊擔任清潔車駕駛工作，為從事駕駛業務
    之人。民國九十一年三月十三日晚間，其駕駛車牌號碼Ｑ四—二九八號清潔車欲
    往武荖坑風景區清運垃圾，而沿宜蘭縣冬山鄉○○路○段（省道台九線）由蘇澳
    鎮往冬山鄉方向行駛，同日晚間七時四十五分許，行經設有交通號誌之武荖坑橋
    北端路口而左轉進入武荖坑風景區時，應注意汽車行駛至交岔路口，轉變車應讓
    直行車先行；而當時夜間有照明、路面狀態乾燥、無缺陷、無障礙物且視距良好
    ，無不能注意之情事，竟疏未注意行經前揭交岔路口而左轉進入武荖坑風景區時
    ，疏未注意停讓直行車先行，貿然左轉，適甲○○駕駛車牌號碼Ｌ二─三五九九
    號自用小客車，亦疏未注意車前狀況，並隨時採取必要之安全措施迎面直行而至
    ，而乙○○於左轉變時未停讓直行之甲○○先行，雙方乃在前揭交岔路口發生碰
    撞，甲○○因此受有頸部、下頷骨、右膝挫傷之傷害。乙○○於肇事後，於犯罪
    未被有偵查權限之機關發現前，即向前往處理之警員坦承肇事，自首並願意接受
    裁判。
二、案經甲○○訴由宜蘭縣警察局羅東分局報告台灣宜蘭地方法院檢察署檢察官偵查
    起訴。
    理  由
一、訊據被告乙○○供承駕駛清潔車與告訴人駕駛之自用小客車，在右揭時、地發生
    車禍以及告訴人因此受有前揭傷害等事實，惟矢口否認其對於本件車禍之發生有
    過失責任存在，辯稱略以：(1)宜蘭縣政府辦理綠色博覽會活動期間，為紓解車潮
    ，俾利車輛右轉駛入武荖坑風景區○○○○路肩行駛終點，應自新城南路口紅燈
    等候線起直接右轉進入新城南路所需之路肩，而該路肩路段應係提供右轉進入展
    覽會場之車輛行駛，而非得藉由路肩直行往蘇澳方向，否則於第一時相（即台九
    省道之南北向均可通行）時，北向車道（即往台北方向）欲左轉入新城南路之車
    輛，即容易因北向正常車道上車輛之阻礙視線而看不到南向直行（即往蘇澳方向
    ）之路肩車輛而易肇事，然宜蘭縣警察局於九十二年五月十三日警交字第０九二
    ００二四二六四號函謂行駛該路段路肩之車輛於第一時相時，仍可南向直行至通
    過「新城南路口後」再切換至正常車道，不但與上揭實際車況不符，亦與該局九
    十一年十一月四日警交字第０九一００三八三０四號函稱辦理綠色博覽會期間，
    為紓解車潮，俾利車輛右轉駛入武荖坑：：實施開放路肩行駛措施等內容相矛盾
    ，而不可採信；(2)據證人丁○○所見，案發當時，告訴人並非欲右轉入武荖坑，
    而是在車陣中突然向右竄出，並行駛路肩再往蘇澳方向直行，可見其是為了右側
    超車行駛路肩，而與開放路肩之事無關，而按右線超車則係違反道路交通管理處
    罰條例第四十七條之規定；(3)依宜蘭縣警察局九十一年十一月四日警交字第０九
    一００三八三０四號函可知案發路段之燈號運作，共分三段時相：第一時相係台
    九線南北向通行；第二時相為新城南路及台九線東福路北上車道通行，且充許東
    福路南下車道通行至新城南路口；第三時相東福路通行及新城橋北上左轉。另依
    該局九十一年十一月一日警交字第０九一０００九０九三號函則謂１、交通號誌
    若為普通圓形綠燈無箭頭時，除可直行外，亦准許左、右轉；２、交通號誌僅亮
    直行箭頭之燈號，只准許依箭頭直示直行方向行駛；３、交通號誌係設置普通圓
    形綠燈，同時又設有左轉綠色箭頭之指示燈，則當普通圓形綠燈亮時，無禁止左
    轉，惟左轉車輛應讓直行車先通通後始得左轉。而依上開二函文內，容則依被告
    所行駛方向（即台九線北方向，自新城橋轉入新城南路），可知在第一及第三時
    相時均可左轉，即第一時相時（新城橋北端之號誌燈，係轉換至普通圓形綠燈）
    ，於禮讓直行車先行後，得左轉，第三時相時（此時同路口方向之號誌燈，應係
    轉換至左轉之箭頭燈號），則當然得以通行。換言之，被告於新城橋北端入新城
    南路時，無論該路口之交通號變燈係轉換至普通圓形綠燈，或是左向箭頭之燈號
    ，均可通行，雖於轉換至普通圓形綠燈時，轉彎車應讓直行車輛先行，而案發當
    時，該路口已有二輛直行小客車停等禮讓被告先行左轉，被告並未違反上揭路權
    規範。又此所謂「轉彎車應讓直行車輛先行」，應僅限依法行駛於主要車道中之
    直行車輛，於非法且超速行駛路肩之直行車輛，並無禮讓先行之義務，且案發當
    時告訴人雖屬直行車輛部分，然其無視於前方之二車輛直行小客車已停車禮讓被
    告所駕清潔車先行，反而為了違規右側超車，突然自右快速竄出，因而撞上被告
    所駕之清潔車，實非被告所能預見其發生。(4)告訴人自稱是在東福路紅燈等候線
    停車，燈號轉為綠燈，南北向得以通行時，始駛向南向：：等情，以此計算其速
    度如下，１、東福路口至撞擊點為一一０、六公尺。２、被告從新城北端之紅錄
    等候線，駛至撞擊點為十六公尺。３、兩造係在第一時相轉為綠燈時，同時起步
    ，被告行駛十六公尺之時間，與告訴人行駛一０、六公尺之時間相同，同時到達
    撞擊點，而被告之車速為二十公里，每秒五、六公尺，十六公尺約需二、九秒，
    而告訴人在二、九秒時間內需行駛一一０、六公尺，換算速度為每秒三十八公尺
    ，時速為一三七公里，依此換算結果，告訴人所稱其時速為五十公里，顯然不實
    ，而告訴人苟真於紅燈時，停在東福路口之等候線，則其在轉換綠燈時，顯然亦
    不可能於起步後，立即以一三七公里之時速前進到撞擊點。綜上所速，唯一可能
    的就是告訴人闖紅燈，研判應為告訴人由北向南行駛至東福路口時，當時東西向
    燈號號已轉換為黃燈，告訴人見南北向即將轉為綠燈，未停車等候，即直駛而來
    ，接著南北向轉為綠燈時，正好被告見對向車道之自小客車願禮讓清潔車先行，
    故即起步左轉，但駛到撞擊點時，告訴人右線超車，突然從車道竄出，行駛路肩
    ，故才撞上清潔車，由以上分析，可知告訴人不但闖紅燈，而且超速行駛，及違
    規行駛路肩，否則根本不可能發生本件撞擊。(5)如前，肇事地點路肩僅開放一百
    公尺，而且僅限於右轉駛入新城南路，而撞擊點已超過告訴人得以右轉到新城南
    路之範圍，職是，若告訴人依規定右轉，兩車無交會點，那可能相撞？而被告左
    轉駛入新城南路，所預見的是：「行駛路段路肩者，係要右轉進入新城南路」，
    對於「告訴人將要違規直行往蘇澳方向之事實」，實無從預見，從而本件車禍自
    無過失可言。(6)依上開函文內容，交通號若為普通圓形綠燈無箭頭時，除可直行
    外，亦准許左、右轉，交通號誌僅亮直行箭頭之燈號，只准許依箭頭指示直行方
    向行駛，亦即無論台九省道北向之通行號誌為無箭頭之圓形綠燈或有直行箭之燈
    號，被告均可左轉進入新城南路。而依證人即警員丙○○於九十二年一月九日補
    充說明，肇事時我看不到肇事時南北向的車子。是證人於九十一年四月二十三日
    於偵查時所為之證述即不足以認定被告違規提前左轉之依據；(7)告訴人僅受如前
    揭傷勢輕微，卻趁機向被告求取高額賠償，顯係為達以刑事逼迫被告之目的。
二、經查：（一）被告駕駛垃圾車在前揭時、地發生車禍並因而造成告訴人上述之傷
    害，業據被告供承不諱，核與告訴人指訴情節相符，並有道路交通事故調查表、
    現場照片及蘇澳榮民醫院診斷證明書九十一年十一月二十二日蘇醫醫字第０九一
    ０００三三三七號函附之病情報告書各一份在卷可稽；（二）本件車禍發生時，
    適宜蘭縣政府在該武荖坑風景區辦理「綠色博覽會」活動而為紓解車潮俾利車輛
    右轉入武荖坑，在宜蘭縣冬山鄉○○路至新城橋頭北端即台九省道九十八公里一
    百公尺至九十八公里二百公尺，全長約一百公尺路段，實施開放路肩行駛措施，
    該措施實施期間自九十一年三月九日至四月二十一日止，每日上午七時至夜間二
    十一時止，而該路段東福路與台九省道及新城南路口於開放路肩期間，號誌運作
    為三時相，新城南路與台九線岔路口南往北方向之行車管制號誌燈箱設有左轉箭
    頭綠燈鏡面，配合運轉燈號。東福路與台九線及新城南路兩處路口交通號誌時相
    及運轉順序：第一時相係台九線南北向通行；第二時相為新城南路及台九線東福
    路北上車道通行，且允許東福路南下車道通行至新城南路口；第三時相係東福路
    通行及新城橋北上左轉。有宜蘭縣警察局九十一年十一月四日警交字第０九一０
    ０三八三０四號函在卷可按。而本件車禍發生時交通號誌時相為台九線南北向綠
    燈，即第一時相，為兩造所不爭執（92.01.09及92.08.18審理筆錄），本件所爭
    執的胥為(1)肇事地點是否屬開放路肩之範圍？(2)利用台九線冬山路一段北往南開
    放路肩路段行駛之車輛是否僅能右轉駛入武荖坑風景區？(3)轉彎車應讓直行車先
    行之規定，對於超速行駛路肩右側超車之違反道路交通安全管理規則之車輛是否
    亦有適用？(4)又告訴人倘係超速路肩右側超車，對向左轉之被告可否注意之可能
    ？經查，綠色博覽會活動期間（自九十一年三月九日起至九十一年四月二十一日
    止），宜蘭縣警察局為疏導交通，於該活動期間每日之上午七時起至晚上九時止
    ，台九省道南下道路自冬山鄉○○路至新城南路口（98.1~98.2k），北上道路自
    蘇澳鎮新城橋頭南端至新城南路口（98.2~98.3k）開放路肩供車輛行駛，有宜蘭
    縣警察局九十一年三月十二日警交字第０九一０００二一七九號公告在卷足參，
    而依被告提出之開放路肩終點之照片，對照警卷第十二頁下方所附之現場照片之
    「茗茶行」、「黑美人檳榔」招牌，開放路肩終點應係在台九省道右轉入新城南
    路之紅燈等候區○○○道路交通事故調查表及現場照片，肇事地點顯已逾路肩開
    放路段，惟查，上揭開放路肩措施，係宜蘭縣警察局為疏導活動期間該路段交通
    ，並以提高道路使用容量為前提，並非僅供車輛右轉進入新城南路綠色博覽會現
    場專用，在該路口交通號誌第一時相即台九省道南北向均為綠燈，台九省道往南
    行駛路肩之車輛，可右轉新城南路往綠色博覽會現場，或可直行新城橋往蘇澳方
    向，惟若直行往新城橋時，於過路口後即須往左駛入正常車道，禁止行駛於路肩
    ，此有宜蘭縣警察局九十二年五月十三日警交字第０九二００二四二六四號函存
    卷可按，此為宜蘭警察局權限內所作之疏導綠色博覽會活動期間規劃之交通措施
    ，被告率爾指摘與實際車況不符等等，自無可採。又告訴人係沿台九省道南向道
    路開放路肩路段行駛路肩再直行往蘇澳方向行駛（92.01.09審理筆錄），而在武
    荖坑橋北端發生車禍，肇事時速為五十公里（92.09.09審理筆錄），並未超速，
    被告雖以告訴人之車速換算據以推論告訴人顯然超速等等，惟並無任何積極證據
    佐證，尚無可採。又本件肇事地點依前揭道路交通事故調查表固不屬路肩開放路
    段，惟依前揭函之內容並不屬違規之駕駛行為，是被告辯稱告訴人違規等等，尚
    乏可取。再按行駛至交岔路口，轉彎車應讓直行車先行，道路交通安全規則第一
    百零二條第一項第六款定有明文，被告於行經前揭路段轉彎時，本應注意上述規
    定，且依當時夜間有照明、路面狀態乾燥、無缺陷、無障礙物且視距良好等情形
    觀之，又無不能注意之情事，竟疏未注意停讓直行車先行，貿然右轉，以致告訴
    人受傷害，被告應有過失，且其過失為本件車禍之肇事主因，其辯稱無法注意云
    云，顯不可採，且其過失與告訴人所受傷害間，具有相當因果關係。又按汽車行
    駛時，駕駛人應注意車前狀況，並隨時採取必要之安全措施，亦為道路交通安全
    規則第九十四條第三項所明定，告訴人駕駛自小客車疏未注意車前狀況，以致肇
    事，其對於本件車禍應為肇事次因，惟告訴人就肇事之發生雖與有過失，惟並不
    得以此解免被告之過失責任。又前揭路段第一時相即南北方向均為綠燈時，往北
方向之車輛除直行外，亦不禁止左轉，業據宜蘭縣警察局九十一年十一月一日警
    交字第０九一０００九０九三號函於說明(三)敘明甚詳，是被告在第一時相左轉，
    除應讓直行車先行外，其左轉之駕駛行為，並不違規，公訴意旨認被告駕駛汽車
    ，未依道路交通號誌之指示有違道路交通安全規則第九十條、第一百零二條第一
    項第一款之規定等等，容有未洽，又本件事證已然明確，被告聲請送台灣省基宜
    區車輛行車事故鑑定委員會鑑定，尚無必要，併予敘明。綜上，本件事證明確，
    被告犯行堪以認定。
三、核被告乙○○以駕駛垃圾清潔車為其業務，屬於刑法上從事駕駛業務之人，於執
    行該業務時因過失肇事致告訴人甲○○受傷，核被告所為係犯刑法第二百八十四
    條第二項前段之業務過失傷害罪。又被告於肇事後，犯罪未被有偵查權機關發覺
    前，即向到現場處理之警員自承肇事者，有宜蘭縣警察局羅東分局冬山分駐所函
    覆之是否自首調查表在卷可稽，是被告符合自首之要件，應依刑法第六十二條前
    段之，減輕其刑。爰審酌本件車禍對告訴人所造成之損害、被告與告訴人雙方各
    應負擔之過失比例、肇事後態度等一切情狀，量處如主文所示之刑，併諭知易科
    罰金之折算標準。
據上論斷，應依刑事訴訟法第二百九十九條第一項前段，刑法第二百八十四條第二項
前段、第四十一條第一項、第六十二條前段，罰金罰鍰提高標準條例第一條前段、第
二條，判決如主文。
本案經檢察官賴慶祥到庭執行職務
中        華        民        國    九十二    年    九    月      四    日
                                  臺灣宜蘭地方法院刑事第二庭
                                      法  官  林  楨  森
右正本證明與原本無異。
如不服本判決，應於判決送達後十日內向本院提出上訴狀( 應附繕本 )。
                                      書記官  廖  文  章
中        華        民        國    九十二    年    九    月      五    日
中華民國刑法第二百八十四條(過失傷害罪)
從事業務之人，因業務上之過失傷害人者，處一年以下有期徒刑、拘役或
一千元以下罰金，致重傷者，處三年以下有期徒刑、拘役或二千元以下罰
金。


司法院資訊處製作；財團法人民間司法改革基金會備份。
